【裁判字號】    96,勞簡上,36
【裁判日期】    970213
【裁判案由】    給付資遣費
【裁判全文】
臺灣臺北地方法院民事判決            96年度勞簡上字第36號
上  訴  人  丙○○
            丁○○
共      同
訴訟代理人  甲○○
被 上訴 人  國泰期貨股份有限公司
法定代理人  乙○○
訴訟代理人  蔡正廷律師
複 代理 人  林正疆律師
當事人間請求給付資遣費事件，上訴人對於民國96年6 月29日本
院臺北簡易庭96年度北勞簡字第33號第一審簡易判決提起上訴，
本院於民國97年1 月16日言詞辯論終結，判決如下：
    主      文
原判決關於駁回上訴人後開第二項之訴部分，並訴訟費用之裁判
廢棄。
被上訴人應給付上訴人丙○○、丁○○各新台幣貳拾萬零陸佰
陸拾柒元、新台幣貳拾伍萬貳仟元，及均自民國九十六年三月二
十九日起至清償日止，按年息百分之五計算之利息。
上訴人丙○○、丁○○其餘上訴駁回。
第一、二審訴訟費用，由被上訴人負擔五分之四，餘由上訴人負
擔。
    事實及理由
一、上訴人起訴主張：
  (一)上訴人丙○○自民國89年6 月12日起進入被上訴人公司任職
    ，自94年3 月起由原先任職之交易部調至業務部擔任經紀組
    業務員，迄至96年2 月26日止，工作年資為6 年8 月，每月
    薪資為本薪新台幣（下同）37,500元，伙食費1,800 元；上
    訴人丁○○則於89年5 月18日起進入被上訴人公司任職，自
    94年6 月起由原先任職的交易部調至業務部擔任法人組業務
    員，迄至96年2 月26日止，工作年資為6 年9 月，每月薪資
    為本薪25,000元，職務加給15,500元、伙食費1,800 元。
  (二)詎被上訴人竟於96年1 月26日片面訂定國泰期貨股份有限公
    司經紀組獎金辦法（下稱系爭辦法），並於同月30日公告自
    96年2 月1 日起實施，將原來上訴人每月月薪中8,000 元定
    額給付部分，改以浮動方式發給。且依系爭辦法第五條規定
    ，若經紀組人員淨貢獻連續三個月未達責任額者，部門主管
    應檢視人員適任問題；若連續六個月未達責任額者，得由部
    室主管依規定予以減薪或停職並終止勞雇關係。再依系爭辦
    法第五條第二項規定，所謂責任額為底薪之三倍，淨貢獻之
    計算方式依同辦法第三條第八項規定，95年12月31日以前之
    實動戶所產生實際貢獻以百分之四十計算；則上訴人依被上
    訴人所分配之客戶交易量較少，每月淨貢獻額將因此而無法
    達到系爭辦法第五條第一項所定責任額，勢必將導致遭被上
    訴人減薪或停職並終止勞雇關係之結果。據此，被上訴人單
    方面藉系爭辦法變更上訴人每月薪資，違反兩造間勞動契約
    第三條及工作規則第二十三條所為工資應經兩造協商議定之
    約定，更與勞動基準法第二十一條規定有違，上訴人遂於96
    年2 月26日依勞動基準法第十四條第一項第六款規定為終止
    契約之意思表示，該意思表示於同日到達被上訴人，被上訴
    人自應依同法第十四條第四項準用第十七條規定，給付上訴
    人資遣費。再者，上訴人丙○○、丁○○之月平均工資各為
    39,300元、42,300元，年資分別為6 年8 月、6 年9 月，自
    得請求被上訴人給付資遣費各262,000 元、285,525 元。
  (三)為此依勞動基準法第十四條第四項準用同法第十七條規定，
    求為命被上訴人給付資遣費及法定遲延利息之判決等語。並
    聲明：
  1.原判決廢棄。
  2.被上訴人應給付上訴人丙○○262,000 元、給付上訴人丁○
    ○285,525 元，及均自起訴狀繕本送達翌日起至清償日止，
    按年息5 ﹪計算之利息。
二、被上訴人則抗辯：
  (一)依勞動基準法第七十條第二款規定，工資及獎金、津貼均屬
    工作規則內容之一部，故系爭辦法屬於工作規則內容之一部
    ，被上訴人就工資部分所為工作規則之不利益變更，具有合
    理性及正當性：
  1.被上訴人公司自88年成立以來，業務部不含自營部分即經紀
    組部門歷年均屬虧損，為改善該部門持續虧損之情形，鑑於
    經紀組業務員原為固定薪制，激勵業務員努力開發客戶、創
    造業績之主動性，以及期能達成該部門損益兩平之目標，被
    上訴人方訂定系爭辦法，將經紀組業務員薪資之一部分改為
    變動薪制之業績獎金，而與業務員之每月業績相關連，使薪
    資與業務員對公司之貢獻度成正比，進而使薪資制度更為合
    理，此項變更實具備合理性。
  2.被上訴人於95年初即在考量各業務員及經紀組全體狀況下，
    將公司客戶做合理分配，系爭辦法係依經紀組各業務員95年
    度實際有交易之客戶，作為其基本客戶，其餘部分則鼓勵各
    業務員應主動聯繫之前曾交易之客戶或開發新客戶，又上訴
    人工作內容本就包括招攬業務、開發客戶，故系爭辦法並未
    增加其等原本職務內容所無之項目。
  3.系爭辦法雖規定未達責任額，將遭減薪、停職並終止勞動契
    約，惟被上訴人得否將上訴人減薪或終止勞動契約，仍須符
    合勞動基準法及工作規則等相關規定。況被上訴人從未對任
    何員工以表現不佳為由，予以減薪或終止勞動契約之事例。
  4.再者，被上訴人在系爭辦法實施後，有賦予96年2 至4 月之
    三個月過渡期，在過渡期間內，員工得選擇依新制或舊制計
    算薪資，僅在過渡期後一律適用系爭辦法即新制，已充分保
    障上訴人等經紀組業務員權益。
  (二)系爭辦法未必對上訴人有不利益之變更：
  1.被上訴人在96年1 月4 日由詹益青副總主持之業務部會議中
    ，即已公布將採新的獎金辦法，上訴人並有參加該次會議；
    被上訴人在公告實施系爭辦法後，復於96年2 月8 日全體員
    工會議中再次說明辦法內容。
  2.除96年2 月份適逢春節期間，工作日數較少之外，96年3 月
    份如仍採用原約定之固定薪制，經紀組之五名業務員薪資總
    額為181,400 元；如採用部分變動薪制，被上訴人實際發給
    之薪資總額為206,128 元。96年4 月份如採用原固定薪制，
    經紀組之六名業務員薪資總額為207,500 元；如採用部分變
    動薪制，被上訴人實際發給之薪資總額為210,570 元。比對
    之下，經紀組業務員於96年3 、4 月實際薪資總額反較之前
    為優，適用系爭辦法尚非必為不利益之變更。
  (三)縱認上訴人得請求資遣費，但上訴人丙○○、丁○○月平均
    工資各為39,020元、42,000元，其等於94年7 月1 日選擇適
    用勞退新制，故可得資遣費數額應為230,868 元、252,000
    元。
  (四)並聲明：上訴駁回。
三、兩造不爭執之事實（見本院96年12月25日準備程序筆錄、97
    年1 月16日言詞辯論筆錄，卷第112 至113 頁、第233 頁）
    ：
  (一)上訴人丙○○於89年6 月12日起進入被上訴人公司任職，自
    94年3 月起由原先任職的交易部調至業務部擔任經紀組業務
    員，迄至96年2 月26日止，工作年資為6 年8 月；上訴人丁
    ○○於89年5 月18日起進入被上訴人公司任職，自94年6 月
    起由原先任職的交易部調至業務部擔任法人組業務員，迄至
    96年2 月26日止，工作年資為6 年9 月。
  (二)兩造間存有僱傭契約關係，為勞動基準法所稱勞動契約，並
    自上訴人受僱時起即有勞動基準法之適用。
  (三)上訴人於96年2 月26日離職前六個月期間領得之薪資內容，
    上訴人丙○○為每月本薪37,500元，伙食費1,800 元；上訴
    人丁○○為每月本薪25,000元，職務加給15,500元、伙食費
    1,800 元。上訴人領得之本薪、伙食費、職務加給均為工資
    之性質，而得計入計算資遣費月平均工資。
  (四)上訴人原任職於被上訴人公司交易部，嗣後調至業務部，其
    工作內容包括開發客戶，調職前後工作內容大致相同，薪資
    給付項目亦未改變。
  (五)被上訴人於96年1 月26日訂定「國泰期貨股份有限公司經紀
    組獎金辦法」（下稱系爭辦法），並於同年月30日公告自96
    年2 月1 日起實施。依系爭辦法第五條第一項規定經紀組人
    員淨貢獻連續三個月未達責任額者，部門主管應檢視人員適
    任問題；若連續六個月未達責任額者，得由部門主管依規定
    予以減薪或停職並終止勞雇關係。
  (六)系爭辦法第五條第一項所謂責任額為底薪之三倍；所稱淨貢
    獻，其計算方式，依同辦法第三條第八項規定為「民國95年
    12月31日（含）以前之實動戶所產生實際貢獻以百分之40計
    算」。
  (七)若被上訴人分配與上訴人之客戶交易量較少，則上訴人每月
    淨貢獻額將因交易量少而無法依系爭辦法第三條第八項計算
    方式達到要求之責任額。例如：
  1.上訴人丙○○95年12月淨貢獻為128,639 元，依系爭辦法按
    其40﹪計算後為51,456元，而系爭辦法第五條第二項規定上
    訴人丙○○應達到之責任額為112,500 元，縱使以其淨貢獻
    最高之月份即95年6 月份計算，其淨貢獻亦僅為89,776元。
  2.上訴人丁○○95年12月淨貢獻為154,199 元，依系爭辦法計
    算淨貢獻僅為61,680元，而依系爭辦法第五條第二項規定上
    訴人丁○○應達到之責任額為121,500 元，縱使以其淨貢獻
    最高之月份即95年8月份計算，其淨貢獻僅達96,443元。
  3.承上之舉例，上訴人均無法達到系爭辦法第五條第一項責任
    額。
  (八)系爭辦法係將上訴人每月月薪中8,000 元本薪提出，改用浮
    動方式發給。
  (九)上訴人於96年2 月26日以存證信函向被上訴人表示系爭辦法
    違反兩造間勞動契約關於薪資之約定，而依勞動基準法第十
    四條第一項第六款規定為終止勞動契約之意思表示，該存證
    信函於同日送達被上訴人，上訴人並於96年2 月26日離職。
  (十)上訴人工作內容為負責業務行銷、新客戶開發、既有客戶維
    繫、教育訓練、客戶資料及交易資料之彙整。
  (十一)上訴人丙○○、丁○○均自94年7 月1日起選擇適用勞工退
    休金條例新制。
四、本件經兩造於本院96年12月25日準備程序期日整理後（見本
    院卷第113 頁背面），兩造爭執之重點在於：
  (一)上訴人以被上訴人制訂系爭辦法違反勞動基準法第二十一條
    第一項規定及兩造間勞動契約關於薪資之約定，而依勞動基
    準法第十四條第一項第六款規定為終止勞動契約之意思表示
    ，是否發生效力？
  1.被上訴人制訂系爭辦法，將上訴人每月月薪中8,000 元提出
    ，改用浮動方式發給，是否違反兩造間契約之約定？
  2.被上訴人抗辯其係因自88年成立以來，經紀組歷年均屬虧損
    ，為改善持續虧損情形，遂制訂系爭辦法，將經紀組業務員
    固定月薪制度改為將其中一部份薪資，上訴人部分為8,000
    元，改為變動薪制之業績獎金，藉此激勵業務員之主動性，
    改善虧損狀況，是否具備合理性？
  3.被上訴人制訂系爭辦法，將上訴人每月月薪中8,000 元提出
    ，改用浮動方式發給，是否構成將上訴人薪資數額藉由工作
    規則做不利益之變更？
  4.若是，則被上訴人此項所為工作規則不利益變更是否得拘束
    上訴人？
  (二)上訴人依勞動基準法第十四條第四項準用同法第十七條規定
    ，請求被上訴人給付上訴人丙○○、丁○○資遣費，分別為
    262,000 元、285,525 元，數額是否有據？
五、現就兩造爭執之重點，分述如下：
  (一)上訴人以被上訴人制訂系爭辦法違反勞動基準法第二十一條
    第一項規定及兩造間勞動契約關於薪資之約定，而依勞動基
    準法第十四條第一項第六款規定為終止勞動契約之意思表示
    ，是否發生效力？
  1.上訴人就被上訴人所為抗辯，再陳稱：被上訴人自上訴人受
    僱時起即處於虧損狀態，其不得再以虧損為由藉系爭辦法為
    不利益勞動條件之變更；又被上訴人所舉96年3 、4 月間經
    紀組業務員新舊制薪資差異表，為其自行製作者，真實性有
    疑義，況該表無法得知各別員工權益受損之情形；另系爭辦
    法適用於經紀組，該組僅有員工四、五人，未達三十人，被
    上訴人似無從依勞動基準法第七十條規定制訂工作規則等語
    。
  2.依勞動基準法第二十一條第一項前段規定：「工資由勞雇雙
    方議定之。」，且按工作場所及應從事之工作有關事項、工
    資之調整等，依勞動基準法施行細則第七條第一款、第三款
    規定，勞資雙方應於勞動契約中約定。而雇主之工資給付義
    務為勞動關係中之主給付義務，此與勞工之工作義務、勞務
    提供義務構成互為對待給付之對價關係（民法第四百八十二
    條、第二百六十四條規定參照），為勞動契約之重要內容。
    因此，有關工資事項通常均應由勞雇雙方議定，或依團體協
    約之約定，不得由雇主片面未經勞工同意而為變更。次按，
    所謂默示之意思表示，係指依表意人之舉動或其他情事，足
    以間接推知其效果意思者而言，至於單純之沉默，則係指除
    非有特別情事，依社會觀念可認為一定意思表示者，不得謂
    為默示之意思表示，此觀最高法院29年上字第762 號判例意
    旨可知。
  3.被上訴人單方面藉由系爭辦法，將上訴人員每月固定領取之
    本薪中8,000 元改以浮動數額方式發給，違反勞動基準法第
    二十一條第一項、兩造間勞動契約第三條及被上訴人工作規
    則第二十三條規定，查：
  (1)兩造業於勞動契約第三條第一項約定：「乙方（即上訴人）
    從事工作之薪津由甲方每月給付乙次，其金額依本俸、職務
    加給及其他項目計算之。」，被上訴人更在其工作規則第二
    十三條明白規定：「本公司員工之薪津按其學經歷、工作年
    資、考績、擔任之職務及所需專業技能等與員工協商議定後
    訂定。」，以上有勞動契約、工作規則在卷可稽（見原審卷
    第8 、13頁），此節為被上訴人所不爭執者。據此，兩造確
    已合意關於工資之數額應經兩造協商後定之，而與勞動基準
    法第二十一條第一項規定相同；故任何一方未經他方之同意
    ，不得單方面擅自變更工資數額，否則不得拘束他方（民法
    第一百五十三條參照）。
  (2)惟如兩造不爭執之事實(五)至(八)所載，被上訴人於96年1 月30
    日未經上訴人同意，即擅自決意變更原應依約給付上訴人之
    薪資數額及項目，將上訴人每月月薪中8,000 元本薪提出，
    改用浮動方式發給。且觀諸卷附之國泰期貨獎金辦法說明，
    被上訴人此項薪資變動結果，將該8,000 元之給與改採業績
    獎金方式發放，所謂業績獎金係依據淨貢獻採級距方式核發
    不同比率之獎金；甚者，上訴人丙○○任職之經紀組薪資結
    構係改以底薪加計業績獎金兩項目發放，原屬固定性質之薪
    資因此而調整為變動性薪資（見本院卷第81頁）。顯見，被
    上訴人藉系爭辦法實際上已造成變更上訴人每月所領薪資數
    額之結果。
  (3)雖被上訴人抗辯：其曾在96年1 月4 日由詹益青副總主持之
    業務部會議中，即已公布將採新的獎金辦法，上訴人並有參
    加該次會議；被上訴人在公告實施系爭辦法後，復於96年2
    月8 日全體員工會議中再次說明辦法內容等語，並提出96年
    1 月4 日及96年2 月8 日會議記錄、簽擬單、公文查詢系統
    查詢結果為證（見本院卷第79至91頁），此固可證明上訴人
    曾參與該兩次會議。但查，上訴人就此陳稱：96年1 月4 日
    當時是否實施系爭辦法，其等尚無從知悉，又其等更曾在96
    年2 月8 日員工會議中就系爭辦法提出質疑等語。茲既遍閱
    被上訴人所提會議記錄中，蓋均屬於被上訴人單方面報告或
    臨時動議、業務檢討等內容，未能查得有經在場之上訴人等
    同意系爭辦法內容之情事，故縱使被上訴人曾向全體員工宣
    布實施系爭辦法，將每月固定薪資之一部改採獎金制度乙節
    ，惟上訴人在場僅有單純之沈默，無其他表現在外之客觀行
    為，難認有默示同意系爭辦法之情形。
  (4)綜此，被上訴人變更兩造間勞動契約中關於工資數額、項目
    等內容，未經上訴人同意，違反勞動基準法第二十一條第一
    項、兩造間勞動契約第三條及被上訴人工作規則第二十三條
    規定，自不得拘束上訴人。
  4.被上訴人雖再辯稱如二之(一)、(二)等情，惟承前所述，工作場
    所及應從事之工作有關事項、工資之調整等，依勞動基準法
    施行細則第七條第一款、第三款規定，勞資雙方應於勞動契
    約中約定，其變更亦應由雙方自行約定，雇主如有調整勞動
    條件之必要，除經勞工同意外，對勞工薪資及其他勞動條件
    不得做不利益變更。設若雇主以工作規則單方對於勞動條件
    作不利益之變更，可否拘束不同意之勞工，或於何種情況下
    得拘束不為同意之勞工，於學說上向有爭論。亦即，以工作
    規則變更勞動條件如係剝奪勞工之既得權、課予勞工不利益
    之勞動條件，原則上是不受允許，惟如不利益變更有其合理
    性及必要性時，亦能拘束反對變更之勞工。特別是對工資、
    退休金等重要的權利、勞動條件為不利益變更時，更須具備
    「高度之必要性」，於具體事件中，應考慮企業經營狀況之
    低迷、經營環境是否惡化至改革薪資制度有其必要性、變更
    後對勞工經濟上不利益之程度、相關其他待遇之改善以及是
    否與勞工團體進行協議等一切情狀。
  5.被上訴人實施系爭辦法而變更上訴人月薪內容，所為之變更
    概為不利益之變更，尚乏合理性與高度必要性，經查：
  (1)被上訴人或稱其係為改善虧損狀態，期以系爭辦法之獎金制
    度，激勵業務員努力開發客戶、創造業績之主動性，以及期
    能達成該部門損益兩平之目標等語，而提出88至95年損益表
    以佐（見原審卷第66頁）；但該損益表之真正為上訴人所否
    認，自難採信。況且，所謂「虧損」，係指雇主之營業收益
    不敷企業經營成本，致雇主未能因營業而獲利，雇主虧損與
    否之認定，應從長時期予以觀察，不可以因為短暫虧損現象
    ，即認定此現象為虧損，又雇主亦應提出近年來之經營狀況
    ，說明虧損情形及改善計畫方可。惟查，被上訴人迄未就其
    近年來經營狀況之變遷，詳為主張及舉證，更未就系爭辦法
    設置獎金制度，將如何改善其虧損、企業經營狀況等節，予
    以具體敘明，故其此部分所為抗辯，洵無足取，難認系爭辦
    法有其必要性。
  (2)再者，系爭辦法對上訴人有諸多不利益之處，首先，依兩造
    不爭執之事實(五)至(六)等情，上訴人依其離職當時招攬、受理
    之客戶業務狀況，均無法達到系爭辦法第五條第一項責任額
    ；則依系爭辦法第五條第一項規定（見三之(五)後段內容），
    上訴人部門主管將因之檢視其等適任問題，若連續六個月未
    達責任額者，得由部門主管依規定予以減薪或停職並終止勞
    雇關係。承此，上訴人為避免遭減薪或停職、解僱之處分結
    果，勢必延長其正常工作時間以開發客戶、大量增加其客戶
    業務量，如此之結果，相當程度對於上訴人之工作時間、體
    力等將產生不利益之影響；且系爭辦法第五條第一項更賦予
    被上訴人解僱權，而增加勞動基準法第十一條、第十二條所
    無之雇主解僱事由。
  (3)又被上訴人在本院97年1 月16日言詞辯論期日自陳：「被上
    訴人公司獎金部分是以組別為計算，但小組中每人獎金因業
    績的多少並不相同，…」等語（見本院卷第233 頁），在細
    閱系爭經紀組獎金辦法、法人組獎金辦法第三條規定後，經
    紀組、法人組每名業務員實際上每月可得獎金數額，係授權
    由部門主管考核決定分配者（見本院卷第83、86頁），然而
    ，被上訴人卻未在系爭辦法中明確指出各別業務員獎金分配
    計算方式。是以，關於獎金發放之數額、標準顯然缺乏明確
    之基準，使上訴人一方陷於資訊地位不對等之狀態，更與前
    揭被上訴人工作規則第二十三條規定員工薪津應經勞雇雙方
    協商議定乙節相左。
  (4)被上訴人再辯稱：其曾給與員工三個月緩衝期，在該三個月
    期間內員工得就系爭辦法適用與否擇優領薪等語。然查，在
    此三個月緩衝期過後，員工並無選擇餘地，仍須全體一致適
    用系爭辦法，亦經被上訴人自陳無訛（詳見本院97年1 月16
    日言詞辯論筆錄）。是尚難以此即遽謂系爭辦法具有合理性
    。
  (5)況查，被上訴人現職員工在適用系爭辦法後，其每月實際上
    所領得之薪資，或有高於辦法實施前所領固定月薪額、或有
    低於前所領之月薪額者，此觀諸被上訴人所提96年1 月至10
    月採用新舊制實領金額及差異數比較表更可得見（見本院卷
    第216 頁）。足見，採行系爭辦法而變更上訴人原來之固定
    月薪制，未必對上訴人有利，反更有不利益之情狀存在，堪
    可認定。
  (6)依前開４之說明，被上訴人藉由系爭辦法變更上訴人月薪結
    構及數額，對於上訴人確實構成不利益勞動條件之變更，被
    上訴人就其此項不利益變更，未經上訴人同意，更乏合理性
    及高度之必要性，自不得拘束反對變更之勞工即上訴人。
  6.末按，雇主違反勞動契約或勞工法令，致有損害勞工權益之
    虞者，勞工得不經預告終止契約，勞動基準法第十四條第一
    項第六款定有明文。被上訴人未經上訴人同意即逕自變更原
    勞動契約中之工資，自已構成違反勞動契約，致有損害上訴
    人在薪資方面權益之虞，上訴人以此為由而依勞動基準法上
    開規定，於96年2 月26日以存證信函向被上訴人為終止勞動
    契約之意思表示，該意思表示於同日達到被上訴人，自已發
    生終止之效力，兩造間勞動契約關係因而消滅。
  (二)上訴人依勞動基準法第十四條第四項準用同法第十七條規定
    ，請求被上訴人給付上訴人丙○○、丁○○資遣費，分別為
    262,000 元、285,525 元，數額是否有據？
  1.按勞工依勞動基準法第十四條第一項第六款規定終止勞動契
    約者，得依同法第十七條規定請求資遣費，該法第十四條第
    四項定有明文。再者，勞工在同一雇主之事業單位繼續工作
    ，每滿一年發給相當於一個月平均工資之資遣費；依前款計
    算之剩餘月數，或工作未滿一年者，以比例計給之，未滿一
    個月者以一個月計，同法第十七條定有明文。上訴人依同法
    第十四條第一項第六款終止兩造間勞動契約，既屬有據，即
    得請求被上訴人給付資遣費，茲應審酌者厥為上訴人得請求
    之資遣費數額。
  2.首先，關於工作年資之認定：
  (1)上訴人丙○○於89年6 月12日起進入被上訴人公司任職，迄
    至96年2 月26日止，工作年資為6 年8 月；上訴人丁○○於
    89年5 月18日起進入被上訴人公司任職，迄至96年2 月26日
    止，工作年資為6 年9 月。
  (2)依勞工退休金條例第十二條第一項規定：「勞工適用本條例
    之退休金制度者，適用本條例後之工作年資，於勞動契約依
    勞動基準法第十一條、第十三條但書、第十四條及第二十條
    或職業災害勞工保護法第二十三條、第二十四條規定終止時
    ，其資遣費由雇主按其工作年資，每滿一年發給二分之一個
    月之平均工資，未滿一年者，以比例計給；最高以發給六個
    月平均工資為限，不適用勞動基準法第十七條之規定。」，
    此所稱「以比例計給」於未滿一年之畸零工作年資，以其實
    際工作日數分月、日比例計算。如：勞工適用勞工退休金條
    例之工作年資為3 年6 個月15天，則資遣費基數為3 0.5+
    【6+15/30）/12】0.5 ＝1.77 個 基數。
  (3)而上訴人於94年7 月1 日選擇適用勞工退休金條例之退休金
    制度，為兩造不爭執者。故關於資遣費給與標準在94年7 月
    1 日適用該條例後，應按上開(2)之規定方式計算。因兩造間
    勞動契約在96年2 月26日終止，故上訴人在適用勞退新制後
    之工作年資，均為1 年7 個月又25日，可得資遣費基數均為
    1 ×0.5 + 【7+25/30）/12】0.5 ＝0.83個基數（小數點
    二位以下四捨五入，下同）。
  (4)至於適用勞退新制前之工作年資部分，上訴人丙○○自89年
    6 月12日起至94年6 月30日止之工作年資，依勞動基準法第
    十七條規定計算後，計為5 年1 個月，可得5.08個基數。上
    訴人丁○○自89年5 月18日起至94年6 月30日止之工作年資
    ，則計為5年2個月，可得5.17個基數。
  (5)總計，上訴人丙○○、丁○○依其可得計算資遣費之工作年
    資核計後，其計算資遣費之基數各為5.91、6個基數。
  3.其次，關於月平均工資數額部分：
  (1)依勞動基準法第二條第四款規定：「平均工資：謂計算事由
    發生之當日前六個月內所得工資總額除以該期間之總日數所
    得之金額。」，觀自卷附之上訴人薪資表記載（見本院卷第
    50至63頁），上訴人丙○○每月薪資包括本薪37,500元，伙
    食費1,800 元，共為39,300元；上訴人丁○○每月薪資包括
    每月本薪25,000元，職務加給15,500元、伙食費1,800 元，
    共為42,300元，上述各項給與均得列入計算平均工資，為兩
    造所不爭者（見三之(三)）。
  (2)上訴人丙○○自離職前六個月即95年8 月27日起至96年2 月
    26日止，所得工資總額共計為239,332 元，上訴人丁○○則
    為257,602 元，俱為兩造所不爭執者（見本院卷第212 頁背
    面）。該段期間總日數為184 日，則上訴人丙○○、丁○○
    每日工資各為1,301 元（元以下四捨五入，下同）、1,400
    元，每月以30日計，其月平均工資分別為39,030元、42,000
    元。
  (3)是以，據前開基數、月平均工資數額計算後，上訴人丙○○
    、丁○○各可領取資遣費為230,667 元、252,000 元，上訴
    人請求超過此數額部分，不應准許。
  4.按給付有確定期限者，債務人自期限屆滿時起，負遲延責任
    ；又遲延之債務，以支付金錢為標的者，債權人得請求依法
    定利率計算之遲延利息，民法第二百二十九條第一項、第二
    百三十三條第一項分別定有明文。再依勞動基準法施行細則
    第八條規定：「依本法第十七條、第八十四條之二規定計算
    之資遣費，應於終止勞動契約三十日內發給。」，兩造間勞
    動契約關係於96年2 月26日終止，則被上訴人就其所負資遣
    費給付義務應自96年3 月29日起始負給付遲延責任，上訴人
    主張被上訴人應自起訴狀繕本送達翌日即96年3 月20日起給
    付法定遲延利息，超逾部分，應予駁回。
六、綜上所述，上訴人主張被上訴人以系爭辦法變更其工資數額
    ，違反勞動契約致有損害其等權益之虞，為可信取，其等依
    勞動基準法第十四條第一項第六款規定於96年2 月26日終止
    勞動契約，自屬有據。從而，上訴人丙○○、丁○○本於勞
    動基準法第十四條第四項準用第十七條規定，請求被上訴人
    給付資遣費各230,667 元、252,000 元，及自96年3 月29日
    起至清償日止，按年息5 ﹪計算之法定遲延利息部分，為有
    理由，應予准許。逾此所為請求，為無理由，應予駁回。原
    審就上開應准許部分，為上訴人敗訴之判決，尚有未洽，上
    訴意旨求予廢棄改判，為有理由，爰由本院予以廢棄改判如
    主文第二項所示。至於上訴人其餘請求不應准許部分，原判
    決為上訴人敗訴之判決，經核於法並無不合，上訴意旨求予
    廢棄改判，為無理由，應駁回其上訴。
七、本件為判決之基礎已臻明確，兩造其餘之陳述及所提其他證
    據，經本院斟酌後，認為均於判決之結果無影響，亦與本案
    之爭點無涉，自無庸逐一論述，併此敘明。
八、據上論結，本件上訴為一部有理由，一部無理由，依民事訴
    訟法第四百三十六條之一第三項、第四百五十條、第四百四
    十九條第一項、第七十八條、第八十五條第一項但書，判決
    如主文。
中    華    民    國    97    年    2     月    13    日
                  勞工法庭  審判長法  官  張靜女
                                  法  官  管靜怡
                                  法  官  賴錦華
以上正本係照原本作成
本判決不得上訴
中    華    民    國    97    年    2     月    13    日
                                  書記官  林桂玉


司法院資訊處製作；財團法人民間司法改革基金會備份。
